臺灣橋頭地方法院行政訴訟判決
111年度交字第20號

原      告  陳淑華  
訴訟代理人  方漢棟  
被      告  高雄市政府交通局

代  表  人  張淑娟  
訴訟代理人  藍國峰  
上列當事人間交通裁決事件，原告不服被告民國111年1月21日高
市交裁字第32-ZDC373427號裁決之處分，提起行政訴訟，本院判
決如下：
    主  文
原告之訴駁回。
訴訟費用新臺幣參佰元由原告負擔。
    事實及理由
一、事實概要：原告駕駛其所有之00000000號自用小客車（下稱
    系爭車輛），於民國110年11月6日8時37分許，在國道1號北
    向334.7公里處，因有「行駛高速公路未依規定變換車道（
    未依規定在變換車道時全程使用方向燈）」之交通違規，經
    民眾檢具行車紀錄器影像向警政機關提出檢舉，嗣經內政部
    警政署國道公路警察局第四公路警察大隊（下稱舉發機關）
    警員張容瑜查明違規屬實後，逕行舉發，填製國道警交字第
    ZDC373427號舉發違反道路交通管理事件通知單（下稱系爭
    舉發違規通知單）。原告不服舉發，於110年12月13日向被
    告提出陳述，經舉發機關於110年12月24日國道警四交字第1
    104704477號函查復略以：「違規屬實」等語。原告仍不服
    ，向被告申請裁決，被告洵依據道路交通管理處罰條例（下
    稱處罰條例）第33條第1項第4款、第63條第1項第1款暨違反
    道路交通管理事件統一裁罰基準及處理細則（下稱處理細則
    ）第45條規定，開立本件裁決書，裁處原告「罰鍰新臺幣（
    下同）3,000元整，並記違規點數1點」之處分（下稱原處分
    ）。原告仍表不服，遂提起本件行政訴訟。
二、原告主張：伊於當時變換車道完成時，皆全程使用方向燈，
    且方向燈原本就是有明滅間隔，變換車道完成的時間可能在
    方向燈明滅間隔之間等語。原告並聲明：原處分撤銷。
三、被告則答辯以：
（一）卷查本案違規事實，有舉發機關111年2月24日國道警四交
      字第1114701462號函及採證光碟附卷可稽。故原告之違規
      事實，洵堪認定。
（二）原告雖主張：伊有全程使用方向燈，並無違規云云。惟按
      道路交通安全規則第91條第1項規定：「行車遇有轉向、
      減速暫停、讓車、倒車、變換車道等情況時所用之燈光及
      駕駛人之手勢，應依下列規定：‧‧‧（第6款）變換車道時
      ，應先顯示欲變換車道方向之燈光或手勢。」、同規則第
      109條第2項第2款：「汽車駕駛人，應依下列規定使用方
      向燈：左（右）轉彎時，應先顯示車輛前後之左（右）邊
      方向燈光；變換車道時，應先顯示欲變換車道方向之燈光
      ，並應顯示至完成轉彎或變換車道之行為。」其立法目的
      乃在於使其他用路人（尤其係位於原車道後方及欲變換至
      之車道後方者）得預知該車之行車動向而為安全之措施，
      就此而言，所謂「應先顯示方向燈」一事，解釋上應係指
      於開始變換前至變換完成之過程中應全程顯示方向燈，而
      開始變換前於何時即應顯示方向燈，涉及後方車輛之合理
      預期時間(與行車速度及距離有關），是不可於顯示方向
      燈之同時開始為變換車道之動作，本不待言。再者，亦非
      可謂只要曾顯示方向燈，而於因故取消方向燈之顯示後，
      仍可不再度顯示方向燈即可恣意進行變換車道之動作，否
      則其他用路人又豈能於該車變換車道前明確知悉及預期。
（三）復經檢視採證影片可見：在畫面時間08:37:36處，原告車
      輛（00000000）在國道1號北向334.7公里處，由内側車道
      向右變換至中線車道時，使用方向燈閃爍4次；在畫面時
      間08:37:38處，原告車輛左側車輪仍於車道線上，尚未變
      換車道完成，方向燈已熄滅；在畫面時間08:37:40處，原
      告完成變換車道，方向燈未再亮起，未全程使用方向燈，
      直至影片結束。依前揭說明可知，足證原告車輛於變換車
      道時，未依規定全程開啟右側方向燈。則揆諸前開說明，
      未依高速公路及快速公路交通管制規則第11條規定：「汽
      車在行駛途中，不得驟然或任意變換車道，如欲超越前車
      或變換車道時，應先顯示方向燈告知前後車輛，並保持安
      全距離及間隔，方得超越或變換車道。」，於車道變換過
      程中全程使用右側（答辯書誤載為左側）方向燈，俾使後
      方車輛預知己車行向，其理甚明。再按行政罰法第7條第1
      項規定：「違反行政法上義務之行為非出於故意或過失者
      ，不予處罰。」究其立法目的，係現代國家基於「有責任
      始有處罰」之原則，對於違反行政法上義務之處罰，應以
      行為人主觀上有可非難性及可歸責性為前提，如行為人主
      觀上可認定有出於故意或過失情形，當具可非難性及可歸
      責性而當予處罰。經檢視影片中標線可清楚辨識，則原告
      自可依道路交通標線所規範之行車方式行駛。然原告跨越
      穿越虛線至外側車道時，不依規定全程使用方向燈之違規
      行為，已違反高速公路及快速公路交通管制規則第11條之
      規定，已如前述，其行為縱無故意，亦有過失，尚難據為
      原告得以免責之有利認定。是原告於前揭時間、地點，確
      有「行駛高速公路未依規定變換車道」之違規事實，被告
      據以裁處，洵無不合。
（四）再觀諸處罰條例第7條之1規定「對於違反本條例之行為者
      ，民眾得敘明違規事實或檢具違規證據資料，向公路主管
      或警察機關檢舉，經查證屬實者，應即舉發。」，其立法
      理由為：「由於警力有限及民眾取巧違規成性，為交通秩
      序混亂原因之一，民眾如能利用適當管道檢舉交通違規，
      除可彌補警力之不足外，亦將產生極大之嚇阻效果」，意
      指藉由民眾檢舉，提供員警查證之線索，尚無對外發生何
      法律效果，依上開規定，民眾檢具違規證據資料，尚須經
      主管或警察機關查證屬實，始得舉發，進而對外發生法律
      效果。又舉發機關受理民眾檢舉違反道路交通管理事件，
      經查證後依規定掣製舉發違反道路交通管理事件通知單，
      係屬上開處理細則第10條第2項第5款之民眾檢舉態樣，觀
      諸採證影片所載違規日期、違規時間及處理情形均記載清
      楚明確，嗣確經有員警查證處理，是該檢舉之真實性已無
      疑義。又採證影片畫面係錄影設備之機械作用，乃真實保
      存當時錄影之真實内容所得，再由檢舉人將影片傳送警政
      機關，並非憑人之記憶轉述或事後排演而成，且與本案違
      規具事實關連性，並經員警檢視無誤，其影像尚無偽造或
      變造之疑，内容亦屬合理、正常，自得作為本件是否為合
      法裁決之憑據。經查原告前揭110年11月6日之違規行為，
      係由檢舉人於違規人行為終了日（110年11月6日）起7日
      内（檢舉日：110年11月12日）檢具科學儀器取得之蒐證
      影片證據資料，向警政機關提出檢舉，經員警查證屬實而
      逕行舉發，則本件舉發程序於法即無不合。是原告於前揭
      時間、地點，確有「行駛高速公路未依規定變換車道」之
      違規事實，被告據以裁處，洵無不合。
四、本件如事實概要欄所述之事實，除下列兩造之爭點外，有系
    爭舉發違規事件通知單及送達證書（參本院卷第41、43、45
    頁）、本件裁決書及送達證書（參本院卷第47、49頁）、舉
    發機關111年2月24日國道警四交字第1114701462號函（參本
    院卷第51頁）、舉發機關110年12月24日國道警四交字第110
    4704477號函（參本院卷第53頁）、原告110年12月13日陳述
    單（參本院卷第55頁）及採證光碟（存於本院卷第69頁內）
    等件在卷可參，堪認為真實。兩造之爭點厥為：原告於本件
    是否有「行駛高速公路未依規定變換車道」之交通違規？原
    處分是否適法？　　
五、本院之判斷：
（一）按「汽車在行駛途中，變換車道或超越前車時，應依標誌
      、標線、號誌指示，並不得有下列情形：一、驟然或任意
      變換車道。二、未依規定使用方向燈。三、未保持安全距
      離及間隔。四、駛離主線車道未依序排隊，插入正在連貫
      駛出主線之汽車中間。」、「汽車行駛於高速公路、快速
      公路或設站管制之道路，不遵使用限制、禁止、行車管制
      及管理事項之管制規則而有下列行為者，處汽車駕駛人新
      臺幣3,000元以上6,000元以下罰鍰：‧‧‧四、未依規定變
      換車道。」高速公路及快速公路交通管制規則第11條、處
      罰條例第33條第1項第4款亦分別定有明文。另處罰條例第
      63條第1項第1款亦規定：「汽車駕駛人有下列各款所列條
      款之一者，除依原條款處罰鍰外，並予記點：一、有第33
      條第1項‧‧‧、第48條、‧‧‧情形之一者，各記違規點數1點
      。」
（二）經查，原告駕駛系爭車輛於110年11月6日8時37分許，在
      國道1號北向334.7公里處，因有「行駛高速公路未依規定
      變換車道」之交通違規，經民眾檢具行車紀錄器影像向警
      政機關提出檢舉，嗣經舉發機關員警張容瑜查明違規屬實
      後逕行舉發等情，業據舉發機關於110年12月24日國道警
      四交字第1104704477號函查復略以：「‧‧‧旨車於110年11
      月6日8時37分在國道1號北向334.7公里處，由內側車道變
      換至中線車道時，未依規定全程使用方向燈，經本大隊查
      證屬實，爰依法製填國道警交字第ZDC373427號舉發通知
      單舉發」等語（參本院卷第53頁）；並有採證光碟附卷可
      稽（存於本院卷第69頁內）。故原告確有上開「行駛高速
      公路未依規定變換車道」之違規事實，洵堪認定。
（三）原告雖主張：伊於當時變換車道完成時，皆全程使用方向
      燈，變換車道完成的時間可能在方向燈明滅間隔之間云云
      。惟揆諸道路交通安全規則第91條第1項第6款之立法目的
      ，乃在於使其他用路人（尤其係位於原車道後方及欲變換
      至之車道後方者）得預知該車之行車動向而為安全之措施
      ，且所謂「變換車道」，應係指駕駛人為變換車道之始而
      至全部變換車道完全之全部階段，均該當之，行車遇有變
      換車道之情況時，應先顯示欲變換車道方向之燈光，俾讓
      其他用路人瞭解其動向，以採取適當之必要措施，是駕駛
      人為變換車道之始而至全部變換車道之整個過程，均應顯
      示方向燈，始能謂依規定使用方向燈，若僅係在變換車道
      之某一過程瞬間、短暫使用方向燈，即難認屬「依規定使
      用方向燈」。另經本院當庭勘驗卷附之採證光碟可見：在
      畫面時間08:37:36處，原告車輛（00000000）在國道1號
      北向334.7公里處，由内側車道向右變換至中線車道時，
      使用方向燈閃爍4次；在畫面時間08:37:38處，原告車輛
      左側車輪仍於車道線上，尚未變換車道完成，方向燈已熄
      滅；在畫面時間08:37:40處，原告完成變換車道，方向燈
      未再亮起，未全程使用方向燈，直至影片結束。此有本院
      勘驗報告一份在卷可資參憑（參本院卷第91-95頁）。依
      前揭採證影片可知，原告駕駛系爭車輛於尚未完成變換車
      道時，方向燈僅閃爍4下即熄滅。據上可知，原告駕駛系
      爭車輛並未於變換車道之整個過程，均顯示方向燈，僅於
      變換車道之瞬間，閃爍方向燈4下即熄滅，顯然無法讓其
      他用路人瞭解其動向，以即時採取適當之必要措施，足徵
      原告在變換車道時，未依規定使用方向燈，即未依規定變
      換車道，已該當處罰條例第33條第1項第4款規定之處罰要
      件，至為灼然。
六、綜上所述，原告於上述時間、地點，確有「行駛高速公路未
    依規定變換車道」之違規行為，則被告依原告前揭違規事實
    裁處原告，並無違誤之處。故原處分並無違法，原告訴請撤
    銷為無理由，應予駁回。又本件事證已臻明確，兩造其餘攻
    擊防禦方法於本件判決結果不生影響，故不再一一論述。
七、本件第一審裁判費為300元，應由原告負擔，爰確定第一審
    訴訟費用額如主文第2項所示。
據上論結，原告之訴無理由，依行政訴訟法第237條之8第1項、
第237條之9第1項、第236條、第98條第1項前段，判決如主文。
中　　華　　民　　國　　111 　年　　5 　　月　　16　　日
　　　　　　　　　行政訴訟庭　法　官  楊富強　
上為正本係照原本作成。
如不服本判決，應於判決送達後20日內，向本院提出上訴狀並表
明上訴理由（原判決所違背之法令及其具體內容或依訴訟資料可
認為原判決有違背法令之具體事實），其未載明上訴理由者，應
於提出上訴後20日內向本院補提理由書（上訴狀及上訴理由書均
須按他造人數附繕本，如未按期補提上訴理由書，則逕予駁回上
訴），並應繳納上訴裁判費新臺幣750 元。
中　　華　　民　　國　　111 　年　　5 　　月　　16　　日
　　　　　　　　　　　　　　　書記官　邱秋珍